【裁判字號】    90,易,169
【裁判日期】    901214
【裁判案由】    詐欺
【裁判全文】
臺灣花蓮地方法院刑事判決                         九十年度易字第一六九號
    公  訴  人  臺灣花蓮地方法院檢察署檢察官
    被      告  乙○○
    選任辯護人  葉源龍
    被      告  甲○○
右列被告因詐欺案件，經檢察官提起公訴（八十九年度偵字第二八號、第三六四八號
），本院判決如左︰
    主  文
乙○○、甲○○均無罪。
    理  由
一、公訴意旨略以：被告乙○○與被告甲○○係姐弟，被告甲○○與丁○○間因給付
    離婚贍養費發生爭執，竟共同意圖為自己不法之所有，於民國八十六年間，明知
    被告乙○○所持有之如附表所示本票二紙（下稱系爭本票）係丁○○早年為逃避
    債務所開具、屬無效之本票，竟由被告甲○○持該二紙本票向本院聲請裁定強制
    執行，以此詐術致法院陷於錯誤，據以核發八十六年票字第一一九七號及同年票
    字第一一九八號准予強制執行裁定，並進而向本院聲請強制執行，使大漢技術學
    院以丁○○任教該校之薪資給付被告乙○○新臺幣（下同）三十四萬餘元，並由
    被告甲○○以被告乙○○之代理人身分領取，足生損害於丁○○。因認被告共犯
    刑法第三百三十九條第一項之詐欺取財罪嫌云云。
二、按犯罪事實應依證據認定之，無證據不得推定其犯罪事實；又不能證明被告犯罪
    者，應諭知被告無罪之判決，刑事訴訟法第一百五十四條、第三百零一條第一項
    分別定有明文。再按告訴人之告訴，係以使被告受刑事訴追為目的，是其陳述是
    否與事實相符，仍應調查其他證據以資審認（最高法院五十二年台上字第一三○○號判例參照）。又事實之認定，應憑證據，如未能發現相當證據，或證據不足
    以證明，自不能以推測或擬制之方法，為裁判基礎（最高法院四十年台上字第八
    六號判例參照）。再者，認定不利於被告之事實，須依積極證據，苟積極證據不
    足為不利於被告事實認定時，即應為有利於被告之認定，更不必有何有利之證據
    （最高法院三十年上字第八一六號判例）；而所謂「積極證據足以為不利被告事
 實之認定」係指據為訴訟上證明之全盤證據資料，在客觀上已達於通常一般之人
    均不致於有所懷疑，而得確信被告確曾犯罪之程度，若未達到此一程度，而有合
    理懷疑之存在時，即無從為有罪之認定（最高法院七十六年台上字第四九八六號
    判例）。
三、訊據被告均堅決否認其涉前開公訴人所指之罪嫌，辯稱：
  (一)被告乙○○辯稱：
  1.系爭本票是丁○○給我的，為有效本票，丁○○自六十九年起就來向我借錢，至
    七十五年間共積欠我一百五十五萬元，我有委託我弟弟即被告甲○○持系爭本票
    向鈞院聲請強制執行。
  2.其選任辯護人辯護意旨略以：(1)告訴人與被告乙○○於七十三年三月十日簽訂之
    租賃契約（租賃標的為花蓮縣吉安鄉○○路三十二號房地），由其二人前往本院
    公證處辦理公證，被告乙○○承租該房地後自行居住期間，曾雇工整修，嗣又轉
    租予丙○○，告訴人購買本件房地，部分資金向被告乙○○商借，連同六十九年
    間起先後借貸款，除已清償外，先後簽發七、八張本票交付被告乙○○收執，最
    後始簽發系爭本票，換回前所簽發之全部本票，此從系爭本票之發票日為七十四
    年三月十日、到期日為八十五年三月九日，本件房地之租賃期間為七十五年三月
    十日至九十年三月八日可證，足見告訴人並非因該租約而簽發系爭本票。(2)告訴
    人指伊早年為逃避債務而簽發系爭本票，前揭租賃契約係因買賣不破租賃而與被
    告乙○○通謀虛偽意思表示而訂立，系爭本票為被告乙○○交付押租金之證明云
    云，此為告訴人希冀賴帳之託詞，並不可採，稅捐處稽查課之聲請書，係被告甲○○與告訴人於婚姻關係存續期間，因夫妻合併申報所得稅，為免繳租賃所得所
    為之不當措施，該聲請書所載絕非實在，不能作為被告共同涉犯詐欺罪之證明。
    (3)系爭本票為真正，已經告訴人自認屬實，公訴意旨竟認定為無效之本票，本票
    既係真正，則被告乙○○持之聲請裁定准予強制執行，乃執票人主張票據債權之
    合法正當行為，顯與詐欺取財之犯行有間，自不能以該罪相繩。被告既為姐弟，
    則被告甲○○為被告乙○○執行事件之代理人，乃人之常情，不能據認有犯意聯
    絡。至於告訴人前開指訴，更與法律規定有違，蓋其與被告甲○○在夫妻關係存
    續間，民法關於夫妻聯合財產所有權，屬於夫所有之規定，已經在被告乙○○與
    告訴人簽立租賃契約前之七十四年六月三日修正公布而無適用餘地，即告訴人與
    被告乙○○簽立前揭租賃契約之前，被告甲○○縱使負債，其債權人亦無從查封
    告訴人名義之財產，益見告訴人指訴伊早年為逃避債務而簽發系爭本票，與被告
    乙○○通謀虛偽簽立前揭租賃契約云云，並不實在。(4)民事判決對於刑事判決本
    無拘束力，告訴人對系爭本票提起確認本票債權不存在之訴，雖暫獲勝訴，亦無
    從作為不利於被告之判斷。
  (二)被告甲○○辯稱：
  1.被告甲○○未曾聲請法院裁定本票強制執行；起訴書並未明確指明丁○○係為逃
    避何人債務、既本票何以無效，即據以起訴，難令人甘服；丁○○出租房屋予被
    告乙○○未收租金，被告乙○○出借金錢給丁○○未收利息，惟起訴書證據第一
    項內容令人不知所云；七十五年間夫妻財產應合併申報，丁○○為逃避租賃所得
    稽查，而以被告甲○○名義予稅捐處聲請書，內容縱有「是為確保房屋免遭充公
    拍賣」等語，惟據七十四年六月四日民法夫妻聯合財產制已經修正，被告甲○○
    縱有債務而遭債權人查封，應當不涉及丁○○之財產，是起訴書證據第二項顯有
    未斟酌事實之情形。
  2.告訴人與乙○○有借貸關係，從六十九年開始到七十五年間，借貸的金額始終維
    持在壹佰萬元到二百萬元間，詳細數字我無法記得，這段期間都有借有還。先前
    丁○○有提供土地予被告乙○○之夫黃慶隆設定抵押，因為牽涉必須繳納利息所
    得稅問題而塗銷抵押設定。又到七十四年為止，被告乙○○手中持有告訴人的本
    票約有七、八張之多，後來這七、八張被告訴人換成系爭本票，且將這七、八張
    本票銷燬。
  3.被告乙○○與甲○○為姊弟，被告甲○○代理乙○○具領法院查扣告訴人薪資是
    民法所允許，被告甲○○接受委任並無不法。
四、本件公訴人認被告涉犯右揭罪嫌，無非以(一)被告乙○○與丁○○間之租約係約定
    被告乙○○交付丁○○八十萬元，以其利息作為租金，另約定乙○○交付丁○○
    七十五萬元，租期屆滿無息返還，果如被告所稱，為何反而是被告乙○○交付一
    百五十五萬元給丁○○？(二)被告甲○○曾於七十七年三月十四日向花蓮稅捐處稽
    查課表示該租約實係丁○○為確保產權免遭充公拍賣，才與被告乙○○訂定，被
    告甲○○應無此項租金所得，有聲請書可證。(三)此外，尚有告訴人指訴，本票、
    本院民事裁定、執行命令、大漢技術學院證明書、本院八十七年度簡上字第三六
    號民事判決等，作為認定被告涉有本件罪嫌之依據。經查：
  (一)被告乙○○與被告甲○○為姊弟，告訴人丁○○為被告甲○○之前妻，二人於八
    十四年一月十九日離婚；被告乙○○曾於八十六年間持系爭本票，向本院聲請強
    制執行，經本院裁定准許後，即委託被告甲○○為代理人持本院裁定聲請強制執
    行丁○○任職於大漢技術學院之薪資債權，共計五十四萬七千五百七十八元等情
    ，為被告乙○○、甲○○坦白承認，核與告訴人丁○○所述之情節相符，復有戶
    籍謄本、本票二紙、本院八十六年度票字第一一九七號、一一九八號民事裁定、
    本院民事執行命令、大漢技術學院證明書及所附明細表在卷可憑，應堪信為真實
    。
  (二)告訴人丁○○曾於八十六年間對被告乙○○向本院提起確認系爭本票債權不存在
    之訴，經本院以八十六年度花簡字第三七四號受理調查，告訴人曾於該事件八十
    七年一月十三日言詞辯論時坦承系爭本票為其所簽發等情，此經本院調閱該案卷
    核閱屬實，則系爭本票既確係告訴人丁○○所簽發，且其餘票據應記載事項均已
    完備，自係有效之本票，不因發票人與執票人間有何原因關係抗辯而受影響。起
    訴書認系爭本票為無效本票云云，尚有未洽。
  (三)告訴人固指訴稱系爭本票係其與被告甲○○婚姻關係存續期間，為逃避其他債權
    人查封而與被告乙○○通謀虛偽訂立房屋及土地租賃契約書（並經本院公證），
    為主張租約存在，防止於訴訟中他債權人主張租約為假，而簽發系爭本票交予被
    告乙○○，以為租約給付之證明云云（台灣花蓮地方法院檢察署八十九年度偵字
    第二八號偵查卷第四頁告訴狀內容參照），惟細觀告訴人所提出之房屋及土地租
    賃契約書內容僅有六條，約定：第一條：房屋及土地所在地及使用範圍：土地坐
    落吉安鄉○○段五三四之一地號全部，房屋門牌吉安鄉○○村○○路三十二號二
    樓全部及一樓正廳全部。第二條：租賃期限自七十五年三月十日起至九十年三月
    八日止計十五年。第三條：租金以乙方（即被告乙○○）交付甲方（即丁○○）
    押金八十萬元，按銀行短期存款利率計算之利息做為抵償。第四條：乙方交付甲
    方押金七十五萬元整，於租賃期滿交還房屋時無息返還。第五條：土地房屋稅捐
    及水電費、房屋修繕費用概由甲方負責。第六條：本契約租賃期限未滿，一方擬
    解約時須得對方同意，有房屋及土地租賃契約一份可憑。可見上開租賃契約顯然
    隻字未提及系爭本票，再查，該契約公證日期為七十五年三月十日，系爭本票發
    票日均為七十四年三月十日，期間相隔一年，又租賃契約租期屆滿日為九十年三
 月八日，而本票到期日卻為八十五年三月九日，如系爭本票即為該契約之押租金
    證明，則本票之發票日到期日自應與該租約之租期相符，始符常理，現兩者既有
    上述多項歧異之處，本院認為系爭本票應與前述租賃契約之押租金無關，從而系
    爭本票顯非為上述租賃契約而簽發，應可認定。
  (四)查：系爭本票究係為何原因關係而簽發，告訴人與被告所述雖有不同，被告供稱
    係告訴人丁○○向被告乙○○陸續借款後簽發以做為債權之擔保云云，雖經本院
    民事庭認定並無證據證明，而判決確認被告乙○○所持有系爭本票債權不存在，
    此有本院八十七年度簡上字第三六號民事判決為憑，並經本院調閱該民事事件卷
    宗核閱無訛；惟民事事件審理係採當事人進行主義，而當事人主張有利於己之事
    實者，就其事實有舉證之責任（民事訴訟法第二百七十七條定有明文），又民事
    事件中負有舉證責任之當事人，若先不能舉證，以證實自己主張之事實為真實，
    縱對造當事人就其抗辯事實有齟齬，不能舉證或所舉證據有疵累，亦不得對之為
    有利之認定（最高法院七十二年度台上字第二二九五號判決可資參考），而在上
    述確認本票債權不存在之訴訟中，被告（即被告乙○○）應就本票債權存在之事
    實，負舉證責任，雖前述民事判決認為被告乙○○就本票原因關係之債權存在乙
    事，無法證明為真，惟在刑事案件要證明被告有罪，須經嚴格之證明，不能僅憑
    民事判決中認被告乙○○就其債權無法舉證，就推認被告乙○○及曾代理被告乙○○進行強制執行程序之被告甲○○，就其等持系爭本票聲請強制執行之行為，
    即屬詐術行為之實施，蓋系爭本票既屬真正，且告訴人丁○○亦自承係由其交付
    給被告乙○○，而告訴人丁○○與被告乙○○間交付本票之原因或因時間之經過
    ，或因雙方本為姻親，關係密切，疏於保全證據而無法證明，但不能據此即推認
    被告持系爭本票對發票人丁○○財產所為之強制執行程序，即屬詐術之實施，亦
    不能即認被告有不法所有意圖。
五、綜上所述，本院認為系爭本票之簽發，與告訴人所指房屋土地租賃契約，並無關
    聯，而被告乙○○雖於民事訴訟中因無法舉證證明收受本票之原因關係，而遭敗
    訴判決，然因系爭本票確屬真正，且告訴人亦坦承交付系爭本票與被告乙○○，
    是不能因被告乙○○無法舉證證明債權存在，即推認被告有實施詐術之行為，此
    外，再經本院依職權調查結果後，亦無其他確切之證據足認被告涉有本件犯行，
    揆諸首揭規定，自應對被告均為無罪之諭知。
據上論斷，應依刑事訴訟法第三百零一條第一項判決如主文。
中      華      民      國      九十      年    十二      月    十四    日
                                臺灣花蓮地方法院刑事庭
                                    法  官  楊  碧  惠
右正本證明與原本無異。
如對本判決不服，應於送達後十日內，向本院提出上訴狀。（應抄附繕本）告訴人或
被害人如對於本判決不服者，應具備理由請求檢察官上訴，其上訴期間之計算係以檢
察官收受判決正本之日期為準。
                                  法院書記官
中      華      民      國      九十      年    十二      月    十九    日
附表
┌──┬──────┬────┬────┬─────────┬────┐
│編號│票號        │發票日  │到期日  │票面金額（新台幣）│發票人  │
├──┼──────┼────┼────┼─────────┼────┤
│一  │ＴＨ133651  │74.3.10 │85.3.9  │八十萬元          │丁○○  │
├──┼──────┼────┼────┼─────────┼────┤
│二  │ＴＨ133653  │74.3.10 │85.3.9  │七十五萬元        │丁○○  │
└──┴──────┴────┴────┴─────────┴────┘


司法院資訊處製作；財團法人民間司法改革基金會備份。
